臺灣高等法院刑事判決
110年度上易字第353號
上  訴  人  
即  被  告  徐詩涵



指定辯護人  本院公設辯護人李廣澤
上列上訴人因妨害名譽案件，不服臺灣宜蘭地方法院109年度易
字第506號，中華民國109年12月9日所為之第一審判決（起訴案
號：臺灣宜蘭地方檢察署109年度偵字第954號），提起上訴，本
院判決如下：
    主  文
原判決撤銷。
徐詩涵無罪。
    理  由
一、公訴意旨略以：上訴人即被告徐詩涵意圖散布於眾，基於誹
    謗犯意，接續於民國108年6月13日上午6時31分許及同日上
    午6時38分許，在宜蘭縣○○鄉○○路000號其住處，登入臉書暱
    稱「徐○瑜」帳號，在告訴人盧○妤使用之臉書暱稱「徐○涵
    」、「○妤」所張貼不特定人均得閱覽之文章下方留言：「
    求你放過我吧。我胃跟食道都因你而全爛了，人也撐不久了
    ，我喝強鹼時我有錄影說是你搞的我家破人亡，也知道你一
    直在看我直播。我現在是生不如死的活人。你也在我在養身
    群留些有的沒有，你何苦一直逼我，我已家破人快亡，沒地
    方住，睡人家地下室，求求你放我一條生路吧」等文字，足
    以貶損盧○妤之人格名譽及社會評價。因認被告涉犯刑法第3
    10條第2項之散布文字誹謗罪嫌等語。
二、按犯罪事實應依證據認定之，無證據不得認定其犯罪事實；
    又不能證明被告犯罪者，應諭知無罪之判決，刑事訴訟法第
    154條第2項及第301條第1項分別定有明文。再者，事實之認
    定，應憑證據，如未能發現相當證據，或證據不足以證明，
    自不能以推測或擬制之方法，為裁判基礎；認定犯罪事實所
    憑之證據，雖不以直接證據為限，間接證據亦包括在內，然
    而無論直接或間接證據，其為訴訟上之證明，須於通常一般
    之人不致有所懷疑，而得確信其為真實之程度者，始得據為
    有罪之認定，倘其證明尚未達到此一程度，而有合理之懷疑
    存在時，即無從為有罪之認定。另刑事訴訟法第161條第1項
    規定，檢察官就被告犯罪事實，應負舉證責任，並指出證明
    之方法，是檢察官對於起訴之犯罪事實，應負提出證據及說
    服之實質舉證責任，倘其所提出之證據，不足為被告有罪之
    積極證明，或其指出證明之方法，無從說服法院以形成被告
    有罪之心證，基於無罪推定之原則，自應為被告無罪判決之
    諭知，最高法院40年台上字第86號、76年台上字第4986號、
    92年台上字第128號著有判例可資參照。
三、公訴意旨認被告涉有上開加重誹謗犯行，無非係以：被告之
    供述、告訴人盧○妤之證述、臉書暱稱「徐○涵」在107年11
    月27日20時39分許發表「#HY現貨」貼文、臉書暱稱「○妤」
    在108年4月11日22時49分許發表「2019年新款高端奢華長袖
    包肩宴客綁帶拖尾晚禮服」貼文與下方留言擷圖等，為其主
    要論據。
四、訊據被告固坦承有在網路上留下如公訴意旨所載之言論，惟
    否認有何誹謗犯意，辯稱：我與告訴人發生爭執的起因是一
    件二手禮服的買賣糾紛，我本身有憂鬱症等精神疾病，我在
    留言中提及自己喝強鹼，是要請求她高抬貴手，我只是陳述
    我的現實狀況，我已經家破人快亡，希望她罷手，將一切化
    解掉，結束我們的紛爭，所寫的文字並沒有誹謗她的意思等
    語。
五、本院之理由：
（一）經查，被告與盧○妤曾因洽購商品發生糾紛，被告於108年
      6月13日上午6時31分許及同日上午6時38分許，在宜蘭縣○
      ○鄉○○路000號其住處，登入臉書暱稱「徐○瑜」帳號，至
      盧○妤以臉書暱稱「徐○涵」、「○妤」，於臉書所張貼不
      特定人均得閱覽之文章下方，均留言稱：「求你放過我吧
      。我胃跟食道都因你而全爛了，人也撐不久了，我喝強鹼
      時我有錄影說是你搞的我家破人亡，也知道你一直在看我
      直播。我現在是生不如死的活人。你也在我在養身群留些
      有的沒有，你何苦一直逼我，我已家破人快亡，沒地方住
      ，睡人家地下室，求求你放我一條生路吧」等文字，為被
      告自始所不否認，核與告訴人於偵訊之證述內容大致相符
      （見他字卷第68頁反面），復有印自臉書網站之前開留言
      等件在卷可稽（見他字卷第22頁至第23頁、第27頁至第28
      頁），此部分之事實固堪認定。
（二）惟按刑法第310條第1項、第2項誹謗罪之成立，須對於具
      體「事實」指摘或傳述，足以毀損他人名譽者，始為刑法
      所制裁，至針對特定事項，依個人價值判斷而提出主觀意
      見及評論，縱其批評內容足令被批評者感到不快或影響其
      名譽，仍不構成誹謗罪；此乃因事實有能證明真實與否之
      問題，意見則為主觀之價值判斷，無所謂真實與否。查：
　１．被告與告訴人在二手禮服買賣糾紛後，雙方纏訟多年，為被
      告所不爭執，嗣因被告屢次在告訴人之臉書社團散佈不實
      言論，觸犯加重誹謗罪，又因誣指告訴人為通緝犯、詐欺
      犯等不實事實，觸犯誣告罪，分別經原審及本院另案判決
      在案（見他字卷第35頁至第47頁、第48頁至第55-1頁，原
      審卷第109頁至第114頁）；而被告之食道與胃受有腐蝕性
      傷害，進行食道修補、胃切除手術，患有慢性食道阻塞、
      惡病質等，亦有礁溪杏和醫院診斷證明書在卷可參（見他
      字卷第70頁至第72頁），合先敘明。
　２．觀諸被告在告訴人之臉書網頁貼文下方之留言，雖提及「我
      胃跟食道都因你而全爛了」、「你搞的我家破人快亡」、
      「你何苦一直逼我」等語，用語稍有尖銳，且有遷怒、怪
      罪告訴人之意，可能使告訴人感到不快或自認被告之行為
      可能影響其個人名譽或商業信用，然被告上開文詞並未針
      對「特定具體事項」，指稱告訴人有逼迫或傷害被告身體
      之行為，自與刑法誹謗罪須對於具體「事實」指摘或傳述
      之要件不同；又其中提及「人也撐不久了」、「我現在是
      生不如死的活人」、「我已家破人快亡，沒地方住，睡人
      家地下室」等語，係以文字說明其個人現今身體及家庭狀
      況，表達對告訴人與其之間爭訟、糾葛之不滿、怨懟之遷
      怒、怪罪之詞，亦未提及告訴人有何具體之被告侵害行為
      或事實，應屬被告個人之情緒性說詞，而在開頭與文末復
      載稱「求你放過我吧」、「求求你放我一條生路吧」，更
      係表示不再與告訴人繼續糾纏，願雙方之糾葛到此為止之
      意見，雖其用語會讓告訴人感到不快，但因未具體寫出告
      訴人任何「事實行為」，並非稱係告訴人讓其服用強鹼，
      「家破人快亡」亦係被告對自己現況之形容詞，被告之留
      言自與刑法誹謗罪之犯罪構成要件尚有不合，不能以刑法
      誹謗罪相繩。
　３．告訴人雖於偵訊及本院一再指稱：因為我的臉書帳號是做網
      拍生意的，我是在賣禮服及化妝品，被告在我的商品頁面
      貼了上開貼文，她等於是在發表言論說被告的胃及食道的
      狀況都是我造成的，被告喝強鹼也是我造成的，被告自殺
      是她個人的行為，跟我沒有任何關係，被告所貼的文章會
      影響我的商譽，被告與家人不和睦卻要我承擔，被告自己
      無處居住亦與我無關等語（見他字卷第68頁反面，本院卷
      第156頁、第158頁、第203頁）。然本案所應探究者，係
      被告之行為是否與刑法誹謗罪之犯罪構成要件相符，與民
      事之侵權行為損害賠償不同，觀諸被告留言之內容，被告
      自稱「我喝強鹼」，表示其胃及食道受損係自己喝強鹼所
      致等，並未「具體」指摘被告販賣之禮服及化妝品有何破
      壞其身體健康之事實。至於被告所留「你也在我的養身群
      留些有的沒的」，從其前後文脈觀察，可明顯看出被告是
      向告訴人表示希望告訴人不要再至某群組留下關於被告之
      言詞，而告訴人亦不否認自己過去曾有留言，益見被告此
      處留言之用意係表示與告訴人之糾葛到此為止之意見，而
      非傳述毀損他人名譽之事實。
  ４．綜上所述，被告雖接續於108年6月13日上午6時31分許及同
      日上午6時38分許，在其住處於告訴人使用之臉書暱稱「
      徐○涵」、「○妤」張貼文章之留言處繕打上揭文字，惟就
      內容以觀，屬被告個人不滿情緒之表達，縱用語有所不妥
      ，然未具體指述自己所受傷情與告訴人有何具體之事實行
      為有所直接關連。揆諸上開說明，被告自認所傳述之事為
      真實，其在告訴人之臉書文章下方之留言遷怒之不當言論
      內容，尚難認其主觀上有誹謗告訴人，被告自不構成誹謗
      罪。
六、原審未予詳究，遽認被告成立刑法第310條第2項之散布文字
    誹謗罪，而予以論罪科刑，尚有未恰。被告上訴意旨以前揭
    辯解，指摘原判決不當，否認犯罪，為有理由，自應由本院
    撤銷原判決，另為無罪之諭知。
據上論斷，應依刑事訴訟法第369條第1項前段、第364條、第301
條第1項後段，判決如主文。
本案經檢察官林安紜到庭執行職務。　　
中　　華　　民　　國　　110 　年　　8 　　月　　27　　日
                  刑事第二十庭  審判長法　官  王復生
                                      法　官  張紹省
                                      法　官  遲中慧
以上正本證明與原本無異。
不得上訴。
                                      書記官  張玉如
中　　華　　民　　國　　110 　年　　8 　　月　　27　　日